【裁判字號】    95,上更(一),42
【裁判日期】    951219
【裁判案由】    給付借款
【裁判全文】
臺灣高等法院臺南分院民事判決  95年度上更(一)字第42號
上  訴  人  台南縣麻豆鎮農會
法定代理人  乙 ○ ○
訴訟代理人   禎 和  律師
複 代 理人  陳 琪 苗  律師
被 上 訴人  己 ○ ○
            辛 ○ ○
            壬 ○ ○
            庚 ○ ○
            甲○○○
            戊 ○ ○
            丙 ○ ○
            丁 ○ ○
共      同
訴訟代理人  趙 哲 宏  律師
            楊 淑 惠  律師
上列當事人間請求給付借款事件，上訴人對於中華民國93年8月1
8日臺灣臺南地方法院第一審判決（92年度訴字第1889號）提起
上訴，經最高法院第一次發回更審，本院於95年12月5日言詞辯
論終結，判決如下：
    主  文
上訴駁回。
第二審及發回前第三審之訴訟費用由均上訴人負擔。
    事  實
甲、上訴人方面：
一、聲明：
  (一)原判決廢棄。
  (二)被上訴人應連帶給付上訴人新台幣（下同）400萬元。其中
    250萬元，自民國90年12月19日起至清償日止，按年息8.35%
    計算之利息，暨自91年1月20日起至清償日止，其逾期在六
    個月以內者，按上開利率之10%，逾期超過六個月部分者，
    按上開利率之20%計付違約金；其中150萬元，自90年12月30
    日起至清償日止，按年息8.35%計算之利息，暨自91年1月31
    日起至清償日止，其逾期在六個月以內者，按上開利率之10
    %，逾期超過六個月部分者，按上開利率之20%計付違約金。
  (三)第一、二審及發回更審前之訴訟費用，均由被上訴人連帶負
    擔。
  (四)上訴人願供擔保，請准宣告假執行。
二、陳述：除與原判決及發回前本院判決記載相同者予以引用外
    ，補稱略以：
（一）查上訴人麻豆農會與債務人陳馬於89年5月20日所簽立之
      授信約定書，係由台灣省政府財政廳於76年6月間，召集
      省屬行庫代表研商後統一擬定，並經提報各所屬行庫董（
      理）事會核定後正式實施，有中華民國銀行商業同業會全
      國聯合會86年2月4全法字00645號函可稽，而究約定書之
      目的係就各種不同契據中，部分共通事項約款，如利息之
      支付，保證人之責任等為共通之規定，以補充為各個契約
      之一般性約款，簡化借款手續之繁瑣及徵提逐筆借保簽章
      之麻煩，對於工商業活動大有裨益，實為便民之舉，而為
      金融業界廣泛使用，基於當事人契約自由原則，系爭授信
      約定書之內容實不能遽認為無效，應屬至明。況債務人陳
      馬既親自於系爭授信約定書簽名並蓋用印章，且完成對保
      手續，則其對於系爭授信約定書所載條款內容，自不能諉
      為不知。
（二）系爭授信約定書第2條固記載「立約人因…印鑑…變更情
      事發生時，應即以書面將變更情事通知貴會，並辦妥變更
      或註銷留存印鑑之手續。於未為前項通知及變更或註銷留
      存印鑑手續前與貴會所為之契約，立約人均願負其責任，
      如因而造成貴會損害，並負賠償責任。」第12條「本約定
      書之簽名及印鑑皆為立約人當時親自為之，嗣後立約人與
      貴會之往來悉憑該簽名或印鑑，任擇一式即生效力。立約
      人現在及將來所簽發票據、借據、證書及為背書、保證行
      為所使用之印章如與本約定書所留存之印鑑相符時，立約
      人均願負清償債務之責任。」等語；惟按我國一般金融機
      構就貸放款業務，其標準作業程序均採自行建制之「印鑑
      制度」，即以留存印文表彰授權制度，並已行之多年，成
      為金融業授信之慣例；且因印鑑涉及授權之認定，故金融
      機構於印鑑建立之初始無不慎重辦理，而立印鑑人為防止
      風險亦莫不謹慎保管印鑑；同時雙方並約定立印鑑人與銀
      行往來時，僅要憑其約定之印鑑，則究係親自或委請他人
      前來辦理貸款或保證用印等手續皆無不可；亦即銀行實務
      上，對於辦理第一次對保時，就授信約定書及印鑑卡，必
      由本人親自簽名及留存印鑑，嗣後就借據或貸款契約之訂
      立、變更（如借新還舊、擔保物之變動等），悉視其上所
      顯現之印文是否與授信約定書及印鑑卡相符而辦理，以簡
      化借貸程序便利大眾並兼顧交易安全，故印鑑制度已成為
      金融業授信之慣例，並為社會大眾所周知接受。
（三）再系爭授信約定書第2條、第12條約定內容，僅係以印鑑
      制度簡化作業手續之繁瑣並兼顧交易安全而設，是於立約
      定書人於印鑑有變更情事時，應即通知農會暨辦妥變更或
      註銷留存印鑑手續，然並未約定任何人盜用或偽造立約定
      書人之印章為債務人或保證人，向立約銀行農會借貸金錢
      或保證債務，立約定書人皆須負清償之責，（第一審以「
      約定留存之印鑑一旦為他人惡意取得，無意陷契約相對人
      於不確定債務清償責任之危險…已達顯失公平程度而無效
      」等語，顯為誤解！）實難認有加重立約定書人責任，或
      對其有重大不利益，否則立約定書人若有前揭情事變更時
      ，不為通知或為印鑑變更，卻以之執為對抗銀行農會，除
      致使法律關係趨於複雜，並損及農會權益，亦有違誠信原
      則，故前開條款約定，並無顯失公平之處，亦符比例原則
      ，系爭授信約定書之內容應屬有效。鈞院90年重上更(二)
      字第3號、93年上易字第20號民事判決，亦皆認系爭授信
      約定書應屬有效；本件經最高法院95年度台上字第1716號
      民事判決，對鈞院前審採認授信約定書為有效，亦未有異
      議。
（四）按陳馬於71年7月24日即至上訴人農會開戶設立帳號，並
      留存印鑑，且長期以來，以其子陳順益於上訴人農會任職
      之便，皆委由其子陳順益憑系爭印鑑前來上訴人農會辦理
      借款、領款手續，如自84年至88年12月，多達13次委請陳
      順益持印鑑領取款項，89年年5月18日、同年月29日及同
      年8月29日委請陳順益持該印鑑向上訴人農會辦理系爭借
      款及另筆80萬元借款；甚陳馬特別交待上訴人承辦人員於
      印鑑卡上記載「注意：除本人外，來領錢通知順益。」，
      有借款申請書、取款憑條、放款帳卡、存款印鑑卡、農戶
      耕地資料卡及全民健康保險承保資料調查表附卷可稽，而
      被上訴人對上開資料形式亦不爭執；本件89年5月18日、
      同年月29日之250萬、150萬元借款，亦由陳馬委由陳順益
      持上開開戶印鑑向上訴人農會辦理，上訴人於確認印文無
      誤後，即予以放款並核撥至陳馬帳戶，有放款帳卡足佐，
      足證陳馬皆委由其子陳順益為代理人，由陳順益持陳馬印
      鑑章方式與上訴人農會為交易行為，故本件借款確有代理
      行為，要屬灼然；又本件為擔保品之借款，且經借貸雙方
      合意成立借貸行為，縱認陳馬於借款時為生病中，亦難認
      即無還款之能力，或對本件借款效力有何影響。
（五）再退萬步言，本件亦有表見代理情事。
    (一)按陳順益係陳馬之親生子，長達二十年來陳馬於上訴人農
      會之存款、借款等所有事宜，陳馬皆係授與系爭開戶印文
      委由陳順益前來上訴人農會辦理，上訴人以確認系爭印文
      之方式決定核貸與否，顯已形成一信賴基礎，本件貸款、
      帳款亦係核撥至陳馬帳戶，陳馬完全未為任何反對表示，
      嗣更陸續以相同方式為借貸行為；按由自己之行為表示以
      代理權授與他人，或知他人表示為其代理人而不為反對之
      表示者，對於第三人應負授權人之責任，民法第169條定
      有明文；是陳馬對於本件借款債務，依表見代理規定，亦
      應負授權人責任。
    (二)次按89年5月20日陳馬簽名留存印文於授信約定書，顯係
      為借款之用，系爭借款申請書、借據蓋用之印文亦與授信
      約定書相符，暨陳馬長久以來皆委由陳順益持其印鑑章與
      上訴人農會為交易行為，包含有提款、借款等行為，平日
      陳馬亦皆陳順益照料，暨觀陳順益持陳馬印鑑章辦理借款
      手續，有89年5月18日250萬元、同年5月29日150萬元及同
      年8月29日80萬元共三筆，前二筆均按月繳息至90年12月
      間，第三筆80萬元本息，則按月繳息並已全部清償完畢，
      此三筆借款模式完全相同，若陳馬未委託陳順益持其印鑑
      章辦理借款，則何以每筆借款於陳馬過世前均按期繳息，
      陳馬過世後被上訴人仍續為繳息！今被上訴人反飾詞賴債
      ，實無足採！是觀前揭陳馬授權陳順益持其印鑑章至上訴
      人農會辦理出入款項之諸等事實，應已足認陳馬授權陳順
      益辦理本件借款之表見事實，而陳馬明知亦未曾為反對之
      意思表示，陳馬自應負授權人之責任。
（六）本件89年5月18日、同年月29日借款，並無偽造盜用印文
      之情，借款人陳馬亦無喪失意識能力情事。
    (一)系爭授信約定書為債務人陳馬親自簽名、用印，並經其子
      陳順益親自對保無訛，且查授信約定書上印文與陳馬於71
      年7月24日在上訴人農會存款開戶印鑑卡，所留存之印文
      皆為相同，復為被上訴人所不爭，足信為真實；另陳馬長
      期以來皆委由其子陳順益憑該印鑑前來上訴人農會辦理借
      款、領款手續，如自84年間至88年12月，多達13次委請陳
      順益持印鑑領取款項，89年5月18日、同年月29日及同年8
      月29日委請陳順益持該印鑑向上訴人農會辦理借款250萬
      、150萬及80萬元；而被上訴人就88年8月29日之80萬元並
      不否認且已清償完畢，足認在88年8月29日前，陳馬顯然
      同意授權陳順益使用系爭印鑑章，於上訴人農會出入往來
      。
    (二)次查借據內印章及作押房契約既均屬真正，雖由他人代為
      立據，而除有確切反證外，自應推定為本人授權行為，最
      高法院37年上字第8816號判例意旨參照。再主張常態事實
      者，就其事實無庸舉證，主張變態事實者，應就變態事實
      負舉證義務，此為舉證責任分擔原則。經查債務人陳馬早
      於71年7月24日在上訴人農會即辦理存款開戶，並留存印
      鑑，且長年以來皆委由其子陳順益持其印鑑於上訴人農會
      辦理出、入款項，顯徵陳馬向上訴人農會辦理存款、借款
      、提款及其他（繳納保費）等手續，全部皆委由其子陳順
      益持其印鑑辦理，即陳馬向上訴人農會辦理借款、提款等
      手續，均非陳馬本人親自辦理，早已成為陳馬與上訴人農
      會間之交易常態，並為眾所皆知；今被上訴人企圖賴債卸
      責，主張本件借款係遭陳順益盜用印文及冒貸，要無足採
      。且按私人印鑑章，由自己或有權之人保管、使用，是為
      常態；被人盜用，是為變態；主張變態事實之當事人，應
      負舉證之責任，乃屬當然，被上訴人雖主張陳馬印鑑章遭
      盜用、冒貸，卻無確切證據足資證明，所言自無足採。
    (三)再「上訴人提出之證明書，雖能證明被上訴人於54年間曾
      患有精神病症，但不能證明被上訴人於和解時，係無意識
      或有精神錯亂之情形，且被上訴人又未有受禁治產之宣告
      ，難認和解有無效之原因。」（最高法院58年台上字第36
      52號判例意旨參照）。
    1.查被上訴人主張陳馬自87年11月18日起，先後罹患腦中風
      併長期臥床、血管性失智症併重度肢體癱瘓、反覆性肺炎
      併呼吸衰竭等病，並舉診斷證明書為據，然前開證明書內
      容或卷附財團法人台灣基督長老教會新樓醫院麻豆分院、
      佳里綜合醫院函文病歷所載，均為系爭借款半年以前之紀
      錄，顯不足以證明債務人陳馬於本件借款時即89年5月18
      日、同年月29日借款當時已無意識能力，而無法委託他人
      為本件借款行為！
    2.被上訴人於原審聲請傳訊之證人黃秋柑，雖稱「陳馬來養
      護之家時身體狀況蠻特殊的，我有印象，他來得時候全身
      下體及手部潰爛」、「沒有辦法自行處理日常生活」、「
      印象中他無法表達其需求」等語，然依黃秋柑所言，僅指
      陳馬入養護之家之情形，根本無法確認陳馬於89年5月18
      日、同年月29日借款當時已無意識能力，甚證人黃秋柑為
      一私立養護之家之負責人，與病患家屬（如被上訴人）本
      即有利益關係，證詞是否公允已有可疑！且黃秋柑亦稱陳
      馬非其看護而係另有看護人員看護，則其對陳馬之病狀恐
      難詳悉！
    (四)鈞院前審於93年11月24日到佳里綜合醫院詢問莊華盈醫師
      有關陳馬就醫狀況，惟其證詞顯不足以證明陳馬於系爭借
      款時處於無意識能力，蓋：
    1.觀莊華盈醫師所屬之佳里綜合醫院，有關陳馬之就診紀錄
      ，其自89年1月28日出院後，迄至同年7月3日始再行入院
      就醫，期間並無任何就診紀錄，本件借款期間（89年5月
      間），陳馬未有任何就診紀錄，故莊華盈醫師所能證述者
      ，亦僅就陳馬於佳里綜合醫院89年1月28日以前、89年7月
      3日以後之就診紀錄為陳述；是本件借款時陳馬既無就診
      ，則證人莊華盈醫師顯難確實判斷陳馬當時之身體狀況及
      意識能力！故證人所謂陳馬意識能力恢復困難云云，因非
      其確實見聞，要屬臆測之詞，顯難為被上訴人有利之認定
      。
    2.次查昏迷指數是用來統一描述病人清醒狀態之標準，雖常
      用於頭部外傷病患（參酌卷附成大醫院95年10月5日函）
      ，但亦為我國各大醫院各種病患於陷入昏迷時所普遍使用
      ，且一般而言即便昏迷指數不高，然經過不斷之復健治療
      ，病人亦有逐漸恢復正常之可能，如眾所皆知台中市長胡
      志強伉儷於高速公路不幸發生車禍，胡夫人邵筱鈴女士從
      昏迷指數3，經適當照顧醫療昏迷指數已提升為9且逐漸康
      復中；是就本案而言，揆證人莊華盈醫師供詞「（陳馬）
      於88年10月14日原則上看來眼球張開、昏迷指數5至6分」
      、「88年11月1日（陳馬）有看過急診，當時的昏迷指數
      15分，和正常一樣」等語，顯徵陳馬之精神意識確有好轉
      之情，故陳馬之精神意識，亦存有正常情況。
    3.再觀附卷之「國立成功大學醫學院附設醫院病患診療資料
      摘錄表」，其上亦載稱「7-8分應無足夠的判斷能力來行
      使同意與否」，則反面解釋，陳馬於借款前半年之就診紀
      錄其昏迷指數有11分、15分、9分者，顯皆高於7-8分，亦
      可推認具有判斷能力，矧病人經妥善治療，其昏迷指數亦
      有改善之可能，何能遽認本件借款時，陳馬係處於無意識
      能力！
    4.另被上訴人以證人莊華盈醫師稱：陳馬於88年9月16日昏
      迷指數為11分可以確定無意識狀態，以後就沒有比以前好
      轉。等語，認陳馬於本件借款時已無意識能力；惟觀莊華
      盈證詞又稱「88年11月1日（陳馬）看過急診，當時的昏
      迷指數15分，和正常一樣」，即認陳馬於88年9月16日後
      之11月1日亦有好轉之情，且與正常人無異，顯徵證人莊
      華盈供詞前後矛盾，尚非可採！
    5.又被上訴人以前開成大醫院函載「昏迷指數用在頭部外傷
      病患較為準確，一般病患則需另外描述」，以陳馬於佳里
      綜合醫院之就診紀錄，載陳馬之意識為「呆滯」，認陳馬
      精神意識呈現失智、痴呆等語，然查上開紀錄為「急診室
      護理評估表」，僅係護士就病人之外觀為初步判斷，並非
      經專科醫師之治療研判，且所稱「呆滯」亦不等同為無意
      識能力，甚上開之就診紀錄，均係本件借款半年以前之資
      料，顯難以證明陳馬於本件借款時為無意識能力；再衡之
      情理，若病人之昏迷指數降低，應可認其身體狀況機能逐
      漸惡化，甚有生命危險；而被上訴人指陳馬於借款時已完
      全喪失意識能力，依成大醫院之函示：完全喪失意識能力
      則昏迷指數為3分。即認陳馬之身體狀況極為惡劣，然陳
      馬於本件借款時卻毫無任何就醫或住院紀錄，顯然陳馬身
      體狀況意識能力尚佳，要無喪失意識能力之情。
    6.末按當事人主張有利於己之事實者，就其事實有舉證之責
      任，民事訴訟法第277條前段定有明文；本件被上訴人既
      主張陳馬於借款時，已完全喪失意識能力，自應就上開事
      實詳負舉證責任，否則即無足採；而本件被上訴人所述如
      醫院就診紀錄或證人莊華盈供詞，至多僅能證明陳馬於本
      件借款前半年之身體狀況，要難以證明確信陳馬於系爭借
      款時為完全無意識能力。
（七）另若謂陳馬自87年11月長期以來已無意識能力，何以皆未
      曾受禁治產宣告！反陸續委請其子陳順益持其印鑑章向上
      訴人農會提領款項或辦理借款申請，而其他子女如本件被
      上訴人或利害關係人皆無異議，益徵陳馬於本件借款時絕
      非處於無意識之狀態，且為被上訴人等子女所確知。
三、證據：除援用原審及發回前本院前審提出者外，補提：開戶
    印鑑卡影本一份、授信約定書影本一份為證。
乙、被上訴人方面：
一、聲明：
  (一)上訴駁回。
  (二)第一、二審及發回前第三審訴訟費用均由上訴人負擔。
  (三)如受不利判決，請准供擔保宣告免為假執行。
二、陳述：除與原判決及發回前本院判決記載相同者予以引用外
    ，補稱略以：
（一）按「當事人主張有利於己之事實者，就其事實有負舉證之
      責任。」民事訴訟法第277條第1項前段定有明文。又「請
      求履行債務之訴，除被告自認原告所主張債權發生原因之
      事實外，應先由原告就其主張此項事實，負舉證之責任，
      必須證明其為真實後，被告於此抗辯事實，始應負證明之
      責，此為舉證責任分擔之原則。」（最高法院43年度台上
      字第377號判例參照）。準此，就本件而言，上訴人自應
      先舉證證明系爭二筆借款，確係被繼承人陳馬所為，否則
      即屬空言，不足憑採。被繼承人陳馬生前於87年11月間因
      中風等因素，身體狀況即未曾好轉，甚且數次因病危進出
      醫院，此期間被繼承人陳馬除了住院醫療外，其餘時間皆
      長住於「台南縣私立長春生活養護之家」，此觀本案被繼
      承人陳馬生前之就診醫療病歷資料，即可得知，即：
    (一)於87年11月18日至87年12月21日因腦中風、左側肢體偏癱
      及意識欠清住院，其住院期間狀況未曾改善，之後於87年
      12月29日門診，此有財團法人台灣基督長老教會新樓醫院
      麻豆分院93年5月3日新樓麻歷第93208號函在卷可稽。
    (二)據佳里綜合醫院93年5月11日（93）佳醫字第93757號函所
      附本案被繼承人陳馬全部病歷暨各項檢（查）驗報告，可
      知被繼承人陳馬87年12月24日起，除送急診、住院外，約
      每星期定期回佳里綜合醫院看診拿藥、直至90年2月21日
      死亡為止；又據該院92年10月4日之診斷證明書，亦載明
      被繼承人陳馬：「1、腦中風併長期臥床，2、血管性失智
      症併重度肢體癱瘓。3、反覆性肺炎併呼吸衰竭。自88年9
      月16日至90年2月21日，前後住院共7次」。
    (三)承上，可明本案被繼承人陳馬於87年11月18日至87年12月
      21日因腦中風、左側肢體偏癱及意識欠清住院，其住院期
      間狀況未曾改善；其後被繼承人陳馬因「1、腦中風併長
      期臥床，2、血管性失智症併重度肢體癱瘓。3、反覆性肺
      炎併呼吸衰竭。」等病症，自87年12月24日起，除定期回
      佳里綜合醫院看診拿藥外，尤以自88年9月16日起，迄至
      被繼承人陳馬死亡之日止（即90年2月21日），常因身體
      狀況不佳而送佳里綜合醫院急診、住院。而被繼承人陳馬
      自87年12月21日自新樓醫院出院後，即轉往安養中心由專
      人照料，此有被繼承人陳馬均由安養中心人員送至佳里綜
      合醫院急診，且病歷資料不乏載有「住在安養中心」、地
      址逕填為「長春安養中心」等情即明。
    (四)長春生活養護之家負責人即證人黃秋柑亦證稱：陳馬有住
      在養護之家，其身體狀況蠻特殊的，我有印象，他來的時
      候全身下體及手都潰爛，一直在發燒，我跟我們護士有幫
      他處理後才退燒。因為陳馬來的時後一直在發燒，印象中
      我與交談他也無法表達什麼。我記得陳馬有申請到重度的
      農保殘障給付。…印象中陳馬除了到院就醫外，沒有回家
      過，一直到其過世為止。陳馬沒有辦法自行處理日常生活
      。印象中他無法表達。
    (五)綜上，被繼承人陳馬生前罹患腦中風併長期臥床，血
      管性失智症併重度肢體癱瘓，反覆性肺炎併呼吸衰竭等
      病，且早於87年11月18日即因中風併左側肢體無力住院，
      於出院時左側肢體無法行動，臥床，且意識遲鈍，日常生
      活完全仰賴他人，又於88年9月16日至90年2月21日，短短
      於1年5個月之期間，前後共住院7次，達246天（似應為25
      1天）之久，此有佳里綜合醫院、新樓醫院診斷證明書附
      卷可憑；又於此期間被繼承人陳馬除了住院醫療外，其餘
      時間皆長住於安養中心。是以被繼承人陳馬於該時期之身
      體狀況，且其精神意識已呈失智、癡呆，此從被繼承人陳
      馬送急診時，該急診室護理評估表皆載明被繼承人陳馬之
      意識：「呆滯」，四肢活動程度：「完全協助」等情，亦
      可得證明。準此，被繼承人陳馬確實無具於89年5月18日
      、同年5月29日明白同意或授權第三人陳順益代理向上訴
      人為本件借款之意思能力至明。
（二）次查，據台南縣佳里綜合醫院莊華盈醫師證稱：「（問：
      陳馬何時入院，因何原因住院？）第1次於麻豆新樓醫院
      ，87年12月21日出院，然後於87年12月24日轉入本院，是
      中風於新樓醫院住一個半月很嚴重，15日門診有腦中風、
      癱瘓左側肢體重度糖尿病。（問：入院時到何時可判斷無
      意識能力？）88年9月16日回門診，白蛋白低，又懷疑再
      次腦中風，再送急診，依照電腦斷層來看於88年10月14日
      原則上看來眼球張開一分，要捏眼睛才能張開，講話又剩
      下一分，昏迷指數五至六分，正常十五分，十二分就是意
      識不清，七分就完全無意識。（問：這種情形能否推論以
      前？）以後要恢復應該是很困難，88年11月14日昏迷指數
      五分，要捏眼睛才會張開，身體才會有反應。（問：該日
      之前有無意識能力？）88年11月1日有看過急診，當時的
      昏迷指數十五分，和正常一樣，但有些呆滯。88年12月12
      日有插管，昏迷指數九分，眼睛要捏才會張開，講話二分
      ，口齒不清。88年9月16日那次，昏迷指數有十一分，眼
      睛可以張開，講話不行，意識也不清楚。（問：87年11月
      第1次入院能判斷意識清楚？）沒辦法，意識判斷可以確
      定是於88年9月16日，當時說話二分，模糊不清，表達能
      力不佳，當時整個狀況不好，轉急診病房，昏迷指數十一
      分。（問：如果昏迷指數十一分，於他人要求借款下能否
      瞭解及同意？）應是沒辦法，當時已口齒不清，可能答非
      所問，右邊中風，左側肢體癱瘓，9月16日可以確定無意
      識狀態，以後就沒有比之前好轉了。（問：89年5月18日
      、還有5月29日意識能力如何？）5月沒有就診記錄，7月
      入院昏迷指數七分，已經意識不清，7月以前就是1月14日
      就診，所以於1月至7月之間要恢復呈現意識能力就相當困
      難了。」。稽上，可明被繼承人陳馬於於88年9月16日，
      昏迷指數十一分，於他人要求借款下根本沒辦法瞭解及同
      意！又89年1月至7月之間要恢復呈現意識能力相當困難，
      是於本件借款時點（即89年5月18日、同年5月29日）被繼
      承人陳馬應確已無意識能力。準此，被繼承人陳馬自無具
      明白同意或授權第三人陳順益代理向上訴人為本件借款之
      意思能力，亦無法清楚知悉陳順益表示為其代理人向上訴
      人借款之事實，從而陳馬自無為反對表示之期待可能性存
      在！
（三）被繼承人陳馬於系爭89年5月18日、同年月29日借貸當時
      ，其意識能力究為如何？厥為本次發回之爭點。茲查：
      國立成功大學醫學院附設醫院（下稱成大醫院）95年10月
      5日成附醫神經字第0950012556號函：「一般而言，昏迷
      指數十五分是指意識狀態完全清醒。當然有些例外。若完
      全喪失意識能力則昏迷指數為三分（昏迷指數最低分數為
      三分，但不見得要低到三分才會喪失意識）。所謂完全喪
      失意識，需要先定義何謂“完全”。昏迷指數用在頭部外
      傷病患較為準確，一般疾病則需另外描述。」其後  鈞院
      再向成大醫院函查：「依貴院95年10月5日成附醫神經字
      第0950012556號函，如果腦中風病患於88年9月16日、同
      年10月14日、同年12月12日、89年1月14日及89年7月3日
      、就診時期昏迷指數，依序為11分、5至6分、9分、8分、
      7分，則夾於其中之89年5月18日、89年5月29日有無理解
      借款與同意借款之意識能力，請查明惠覆。」。成大醫院
      則以95年10月27日成附醫神經字第0950013488號函回覆稱
      ：「昏迷指數對於非頭部外傷患者之意思狀態描述通常不
      夠準確，需要其它輔助說明。不過一般而言，7-8分應無
      足夠的判斷能力行使同意與否。」稽上可明，昏迷指數用
      在頭部外傷病患較為準確，一般疾病則需另外描述。本件
      被繼承人陳馬係因腦中風致意識欠清住院，而非頭部外傷
      患者，是縱其客觀之昏迷指數有15分、11分、9分之狀態
      ，仍非即可謂被繼承人陳馬意識清楚，而應需要其它輔助
      說明！又一般而言，昏迷指數7-8分即應無足夠的判斷能
      力行使同意與否，今觀被繼承人陳馬於本件89年5月18日
      、同年月29日借貸期間之就診紀錄（即89年1月14日、89
      年7月3日），其昏迷指數分別為8分、7分，可認被繼承人
      陳馬於本件89年5月18日、同年月29日之借貸當時，應無
      足夠的判斷能力行使同意與否。
（四）按依卷附財團法人台灣基督長老教會新樓醫院麻豆分院93
      年5月3日新樓麻歷第93208號函：「病人陳馬於87年11月1
      8日至87年12月21日因腦中風、左側肢體偏癱及意識欠清
      住院。其住院期間狀況未曾改善，之後於87年12月29日門
      診及92年10月6日回院開立診斷書」。該院92年10月6日診
      斷證明書載：「腦中風併左側肢體乏力、糖尿病、癡呆症
      。病人於87年11月18日因中風併左側肢體無力住院，於出
      院時左側肢體無法行動、臥床、且其意識遲鈍，日常生活
      完全仰賴他人。」，另卷內佳里綜合醫院92年10月4日診
      斷證明書則載：「1、腦中風併長期臥床。2、血管性失智
      症併重度肢體癱瘓。3、反覆性肺炎併呼吸衰竭。自88年9
      月16日至90年2月21日，前後住院共7次，共住院246天。
      」，是以被繼承人陳馬之身體狀況，且其精神意識已呈失
      智、癡呆，此從被繼承人陳馬送急診時，該急診室護理評
      估表皆載明被繼承人陳馬之意識：「呆滯」，四肢活動程
      度：「完全協助」等情，亦可得證明。
（五）據上訴人於原審所提出之被繼承人陳馬之貸款授信約定書
      所示，其上之「陳馬」簽名，並非陳馬本人所親簽，此觀
      被繼承人生前曾出席水利會之會議記錄上之簽名，兩者之
      筆跡明顯不同即明。另查，被繼承人陳馬生前於87年11月
      間因中風等因素，身體狀況即未曾好轉，甚且數次因病危
      進出醫院，此期間被繼承人陳馬除了住院醫療外，其餘時
      間皆長住於「台南縣私立長春生活養護之家」，關此業經
      證人即「台南縣私立長春生活養護之家」負責人黃秋柑證
      述屬實可憑。是據上訴人所提出之授信約定書上所載對保
      地點係「自宅」，亦顯不實在，益徵上訴人並未循依正常
      程序辦理本件貸款對保事宜。又系爭89年5月18日、同年
      月29日借貸當時，被繼承人陳馬罹重病醫療中，已無謀生
      能力，自無具還款能力，則金融機構應無核准貸款予被繼
      承人陳馬之可能！今上訴人竟核准貸款予無謀生、無還款
      能力之陳馬，足證本件之借貸自始即屬草率、且無何徵信
      、對保可言！又本件之貸款之辦理如此違反常情，自應係
      該時任職於上訴人農會信用部主任陳順益（被繼承人陳馬
      之子）個人行為才是！
三、證據：援用原審及發回前本院前審提出者為證。
丙、本院依上訴人聲請函請臺灣國立成功大學醫院附設醫院查明
    病患昏迷指數十五分時，其意識狀態如何？若完全喪失意識
    能力，其所呈昏迷指數若干？89年5月18日至89年5月29日依
    其昏迷指數有無理解借款與同意借款之意識能力？
    理  由
一、本件上訴人起訴主張：被上訴人之被繼承人陳馬於89年5月
    18日、89年5月29日邀同訴外人陳黃君江為連帶保證人，分
    別向上訴人借款250萬元、150萬元，約定於90年5月18日、
    90年5月29日清償，利息均按年息9%計付，遲延清償時，除
    仍按上開利率計息外，逾期在6個月以內者，另按原訂利率
    之一成加付違約金，逾期超過6個月以上者，違約金加倍計
    付。惟陳馬到期竟未清償，屢為催討亦無效果，因陳馬於90
    年2月21日去世，被上訴人等均為其繼承人，爰依消費借貸
    及繼承之法律關係，請求被上訴人等連帶給付前開借款，並
    連帶給付分別自90年12月19日、90年12月30日起至清償日止
    之利息及違約金。
二、被上訴人等則均以：陳馬並未親自與上訴人簽訂系爭授信約
    定書及借用系爭款項，亦未授權第三人陳順益為之，且本件
    並無表見代理之適用等語，資為抗辯。
三、兩造不爭執事項
（一）被上訴人等為被繼承人陳馬之繼承人。
（二）被繼承人陳馬於71年7月24日在上訴人農會開設存款帳戶
      ，並留有開戶印鑑卡。
（三）被繼承人陳馬於71年7月24日「麻豆鎮農會存款印鑑卡」
      所留印文，與系爭89年5月20日被繼承人陳馬「授信約定
      書」之印文相同。
（四）被繼承人陳馬本人生前並無親自向上訴人為本件借款之事
      實。
四、兩造爭執事項
（一）系爭89年5月20日簽立之授信約定書，是否有效？
（二）被繼承人陳馬有無於89年5月18日、同年月29日，同意或
      授權第三人陳順益分別向上訴人借款250萬元、150萬元？
      亦即，本件有無代理或表見代理情事？
（三）系爭89年5月18日、同年月29日借款時，被繼承人陳馬有
      無喪失意識能力？茲分述如下：
五、茲查：
（一）按依照當事人一方預定用於同類契約之條款而訂立之契約
      ，為免除或減輕預定契約條款之當事人之責任、於他方當
      事人有重大不利益之約定，按其情形顯失公平者，該部分
      約定無效，民法第247條之1第1款、第4款分別定有明文。
      次按契約當事人間所訂定之契約，是否顯失公平而為無效
      ，除應視契約之內容外，並應參酌雙方之訂約能力、雙方
      前後交易之經過及獲益之情形等其他因素，全盤考慮，資
      為判斷之依據（最高法院92年度臺上字第963號判決參照
      ）。卷附系爭授信約定書第12條（下稱系爭條款）約定：
      「本約定書之簽名及印鑑皆為立約人當時為之，嗣後立約
      人與貴會之往來悉憑該簽名或印鑑任擇一式即生效力。立
      約人現在及將來所簽發票據、借據、證書及為背書、保證
      行為所使用之印章如與本約定書所留存之印鑑相符時，立
      約人均願負清償債務之責任」係上訴人一方預定用於同類
      契約之條款而訂定之契約、並免除上訴人查驗契約相對人
      身分之責任，為兩造所不爭執，是本院應判斷者係該條款
      所為前揭責任之免除，究否已達顯失公平而無效之程度。
（二）上訴人雖主張系爭授信約定書係由台灣省政府財政廳於76
      年6月間，召集省屬行庫代表研商後統一擬定，並經提報
      各所屬行庫董（理）事會核定後正式實施，乃基於金融機
      構建制已久之「印鑑制度」，具簡化借貸程序便利大眾並
      兼顧交易安全之利，且印鑑制度已成為金融業授信之慣例
      ，為社會大眾所周知接受而施行多年，尚與當事人契約自
      由原則無違等語。惟查：依據系爭條款，則任何人如有盜
      用契約相對人印章之情形，該契約相對人均應負責，不但
      巨幅減輕上訴人本應擔負之風險管理責任，更藉免除自己
      之對保、徵信責任，將此遭冒用之不利益全然轉由契約相
      對人承受，顯係不當移轉契約風險，更有悖於民法上誠實
      信用原則。況上訴人既自承本件貸款並非陳馬本人親自辦
      理，觀諸上訴人所提出系爭借款之借據，其上卻無任何「
      代理人」、「非本人辦理」之標註，更無相關查驗辦理貸
      款者身份之審核機制（例如：留存辦理者之身分證影本、
      簽名等），顯見上訴人單以系爭條款為恃，對於契約相對
      人之權益漠不關心，上訴人謂印鑑制度乃保障交易安全之
      道、金融機構於印鑑建立之初始無不慎重辦理云云，顯非
      可採。
（三）次查，系爭條款約定留存印鑑之效力範圍除及於特定借款
      債務外，尚包括立約人「所簽發票據、借據、證書及為背
      書、保證行為」，幾乎將金融機構之主要業務均予列入，
      使約定留存印鑑一旦為他人惡意取得，無異陷契約相對人
      於不確定債務清償責任之危險。契約自由、私法自治固為
      民事法律所應遵循之圭臬，但民法第247條之1之規範目的
      ，即在於防止契約自由為經濟上強者所濫用，此契約正義
      原則之維持自不因系爭條款依循已久而有異。上訴人徒以
      印鑑制度由來已久、經省屬行庫推派代表形成共識為其正
      當性之論據，洵非可採。綜合上述，上訴人身為金融機構
      ，其經濟上地位較之陳馬為強勢，卻為一己之便利而制訂
      系爭條款，使其與陳馬間之風險分配嚴重不均，並對陳馬
      額外製造一難以預測之重大風險，應認已達顯失公平之程
      度而無效。系爭條款既為無效，自不得僅憑上訴人所提出
      之授信約定書與相符之印文，遽認陳順益就本件借款業獲
      陳馬之授權，仍應視陳馬有無實際授權陳順益辦理本件貸
      款而定。
（四）再按民法第167條規定，代理權係以法律行為授與者，其
      授與應向代理人或向代理人對之為代理行為之第三人，以
      意思表示為之。惟得以意思表示為之者，以當事人具備行
      為能力為前提，所謂行為能力，則指當事人對事務具有正
      常識別及能預見其行為將發生如何效果，並能獨自以意思
      表示使其行為發生法律上效果之能力而言。是此行為能力
      與識別能力迥不相同，其不能運用智慧清晰思辨者，縱存
      有五體感官上之識別能力，仍應認於行為能力有所欠缺。
      被上訴人抗辯陳馬自87年11月18日起，先後罹患腦中風
      併長期臥床血管性失智症併重度肢體癱瘓反覆性肺炎
      併呼吸衰竭等病，其意識遲鈍、日常生活完全仰賴他人，
      且已失智、癡呆、幾近心神喪失而無意思能力，不可能於
      系爭借款之時以意思表示授權陳順益貸款；且因陳馬長期
      住院，系爭授信約定書記載對保地點在「自宅」亦屬無據
      等語。是本院所應判斷者即為陳馬於系爭借款當時有無罹
      患被上訴人所稱疾病？其病況有無到達喪失行為能力之程
      度？又對保地點是否為陳馬自宅？經查：
    (一)卷附陳馬於新樓醫院之診斷證明書謂：「病人於87年11月
      18日因中風併左側肢體無力住院，於出院時左側肢體無法
      行動、臥床，且其意識遲鈍，日常生活完全仰賴他人」（
      見原審卷第77頁）；於佳里醫院之診斷證明書謂：「腦
      中風併長期臥床血管性失智症併重度肢體癱瘓反覆性
      肺炎併呼吸衰竭。88年9月16日至90年2月21日前後共住院
      7次共246天」（原審卷第76頁）；原審依被上訴人聲請向
      新樓醫院函詢陳馬於該院住院之身體狀況，據該院函覆謂
      ：「病人陳馬於87年11月18日至87年12月21日因腦中風、
      左側肢體偏癱及意識欠清住院。其住院期間狀況未曾改善
      」（原審卷第197頁），此有該院覆函一紙在卷可參。
      又陳馬於90年2月21日死亡，有上訴人所提戶籍謄本在卷
      可稽（一審卷第44頁），足見其自87年11月18日起即有中
      風併意識遲鈍等症狀至死亡為止，其間未曾痊癒。
    (二)對此，上訴人雖以佳里醫院89年1月28日之出院病歷摘要
      上「出院時情況：治癒出院」之記載為據，主張陳馬於該
      次出院時即告康復，89年5月間當應具備行為能力云云，
      然查：陳馬於佳里醫院該次住院之急診室病患觀察記錄表
      ，其上明確記載「安養中心人員代訴Ｐ’Ｔ（意指病人）
      今日剛由本院ＩＣＵ（意指加護病房）出院，但傍晚時在
      安養中心內有血便，量中情形，故至本院ＥＲ（意指急診
      室）求治」（原審卷第234-235頁），堪信該次求診之主
      要目的係為治療陳馬之血便情形，是其出院時記載「治癒
      出院」自係指陳馬血便情形已獲改善之謂。且參酌該出院
      病歷摘要上仍有指示用藥、陳馬繼續長期至該院求診等情
      ，在在表示前述「治癒出院」並非指原有病症已「完全治
      癒」，否則不致在89年7月3日旋又因病，由安養中心人員
      送往佳里醫院住院74日，此有佳里醫院89年7月3日急診室
      護理評估表、89年9月14日出院病歷摘要附卷可證。
    (三)再據證人即長春養護之家負責人黃秋柑於93年3月15日於
      原審到庭證述：「（陳馬住在養護之家時精神狀態如何？
      ）陳馬來養護之家時身體狀況蠻特殊的，我有印象，他來
      的時候全身下體及手都潰爛，一直在發燒」、「（陳馬是
      否可以自行處理日常生活？）沒有辦法」、「（陳馬是否
      會表達其需求？）印象中他無法表達」等語（原審卷第16
      5頁）。依常情判斷，凡人因病而達於無法自理生活並致
      全身下體及手部潰爛之程度者，實難想像對事務仍具有正
      常識別及能預見其行為將發生如何效果，並能獨自以意思
      表示使其行為發生法律上效果之能力。如合併上述與陳馬
      腦部智力作用密切相關之腦中風、血管性失智症等疾病觀
      之，益見陳馬縱僅屬「意識模糊」狀態，而對外界事物或
      仍存有感官上之些許知覺，惟應已達無法藉一己之清晰智
      慧為意思表示，而喪失行為能力之程度。上訴人雖指稱證
      人黃秋柑無醫師資格，且非專業人員，應不具判斷陳馬有
      無意識能力之資格云云，惟行為能力乃法律上概念，其有
      無本為法院以客觀事實為據並依法斟酌之事項，與醫學專
      業尚無關連，此觀諸黃秋柑之地位為證人而非鑑定人亦悉
      一二。亦即，本院係就證人黃秋柑所為關於陳馬狀況之客
      觀上證述，綜合評斷其有無行為能力，而未要求黃秋柑提
      供其專業上之判斷協助法院定奪，故黃秋柑僅需具備一般
      之觀察能力，據實在法庭上陳述其親身見聞即為已足，其
      有無醫學上專業能力，全非本院所問。上訴人執此指摘，
      要屬無據。
    (四)又據台南縣佳里綜合醫院莊華盈醫師逾原審證稱：「（陳
      馬何時入院，因何原因住院？）第1次於麻豆新樓醫院，
      87年12月21日出院，然後於87年12月24日轉入本院，是中
      風於新樓醫院住一個半月很嚴重，15日門診有腦中風、癱
      瘓左側肢體重度糖尿病。（入院時到何時可判斷無意識能
      力？）88年9月16日回門診，白蛋白低，又懷疑再次腦中
      風，再送急診，依照電腦斷層來看於88年10月14日原則上
      看來眼球張開一分，要捏眼睛才能張開，講話又剩下一分
      ，昏迷指數五至六分，正常十五分，十二分就是意識不清
      ，七分就完全無意識。（這種情形能否推論以前？）以後
      要恢復應該是很困難，88年11月14日昏迷指數五分，要捏
      眼睛才會張開，身體才會有反應。（該日之前有無意識能
      力？）88年11月1日有看過急診，當時的昏迷指數十五分
      ，和正常一樣，但有些呆滯。88年12月12日有插管，昏迷
      指數九分，眼睛要捏才會張開，講話二分，口齒不清。88
      年9月16日那次，昏迷指數有十一分，眼睛可以張開，講
      話不行，意識也不清楚。（87年11月第1次入院能判斷意
      識清楚？）沒辦法，意識判斷可以確定是於88年9月16 日
      ，當時說話二分，模糊不清，表達能力不佳，當時整個狀
      況不好，轉急診病房，昏迷指數十一分。（如果昏迷指數
      十一分，於他人要求借款下能否瞭解及同意？）應是沒辦
      法，當時已口齒不清，可能答非所問，右邊中風，左側肢
      體癱瘓，9月16日可以確定無意識狀態，以後就沒有比之
      前好轉了。（89年5月18日、還有5月29日意識能力如何？
      ）5月沒有就診記錄，7月入院昏迷指數七分，已經意識不
      清，7月以前就是1月14日就診，所以於1月至7月之間要恢
      復呈現意識能力就相當困難了。」（本院前審卷第143-14
      4頁）。稽上，可明被繼承人陳馬於於88年9月16日，昏迷
      指數十一分，於他人要求借款下根本沒辦法瞭解及同意。
      又89年1月至7月之間要恢復呈現意識能力相當困難，是於
      本件借款時點（即89年5月18日、同年5月29日），被繼承
      人陳馬應確已無意識能力。準此，被繼承人陳馬自無具明
      白同意或授權第三人陳順益代理向上訴人為本件借款之意
      思能力，亦無法清楚知悉陳順益表示為其代理人向上訴人
      借款之事實，從而陳馬自無為反對表示之期待可能性存在
      。
    (五)再本院函請成大醫院查明病患昏迷指數十五分時，其意識
      狀態如何？若完全喪失意識能力，其所呈昏迷指數若干？
      據成大醫院95年10月5日成附醫神經字第0950012556號函
      ：「一般而言，昏迷指數十五分是指意識狀態完全清醒。
      當然有些例外。若完全喪失意識能力則昏迷指數為三分（
      昏迷指數最低分數為三分，但不見得要低到三分才會喪失
      意識）。所謂完全喪失意識，需要先定義何謂“完全”。
      昏迷指數用在頭部外傷病患較為準確，一般疾病則需另外
      描述。」，其後本院再向成大醫院函查：「依貴院95年10
      月5日成附醫神經字第0950012556號函，如果腦中風病患
      於88年9月16日、同年10月14日、同年12月12日、89年1月
      14日及89年7月3日、就診時期昏迷指數，依序為11分、5
      至6分、9分、8分、7分，則夾於其中之89年5月18日、89
      年5月29日有無理解借款與同意借款之意識能力，請查明
      惠覆。」。成大醫院則以95年10月27日成附醫神經字第
      0950013488號函回覆稱：「昏迷指數對於非頭部外傷患者
      之意思狀態描述通常不夠準確，需要其它輔助說明。不過
      一般而言，7-8分應無足夠的判斷能力行使同意與否。」
      。準此，被繼承人陳馬於本件89年5月18日、同年月29日
      借貸期間之就診紀錄（即89年1月14日、89年7月3日），
      其昏迷指數分別為8分、7分，可認被繼承人陳馬於本件89
      年5月18日、同年月29日之借貸當時，應無足夠的判斷能
      力行使同意與否之意思表示。
    (六)依據前述說明，被上訴人抗辯陳馬於89年5月間因罹患腦
      中風及血管性失智症等疾病而處於無行為能力之狀態之事
      實，應堪認定，其並無以意思表示授與借款代理權予陳順
      益之可能，即便為之，亦該當民法第75條之規定而無效。
      上訴人主張陳馬於系爭借款之時尚具行為能力，不足採信
      。
（五）第按代理權之授與，應向代理人或向代理人對之為代理行
      為之第三人，以意思表示為之。此項意思表示，固不以明
      示為限，惟默示的授與代理權，仍須表意人之舉動或其他
      情事等之間接事實，與授與代理權之事項，具相當之關連
      性為必要（最高法院84年度臺上字第44號判決參考）。上
      訴人雖執麻豆鎮農會存款印鑑卡上「注意：除本人外，來
      領錢通知順益」之註記，主張陳順益實乃陳馬於上訴人之
      代理人，並在確認該開戶印鑑章無誤後即予以辦理貸款，
      惟查前揭註記縱屬真正，其表述之意義亦僅止於陳馬欲以
      陳順益為代理人辦理與上訴人間之存、提款事項，尚難謂
      有何表示授權陳順益辦理與上訴人間貸款事項之關連性存
      在。揆諸前開說明，自不能認陳馬此舉有默示授權陳順益
      辦理貸款之意，上訴人就此所為主張，亦難採信。復查陳
      馬自發病後至死亡止，除送往佳里醫院就醫外皆住在長春
      養護之家乙節，業據證人黃秋柑到庭證述綦詳，是於89年
      5月20日訂立系爭授信約定書之時，陳馬並不可能在自宅
      中與陳順益對保。倘系爭授信約定書乃陳順益獲陳馬授權
      為之，何以不據實填載對保地點？尤徵陳順益應係在未得
      陳馬授權下，私自填載系爭授信約定書。
（六）綜上所述，陳馬於系爭借款發生當時既已喪失獨立為意思
      表示之行為能力，應無授權陳順益與上訴人訂立系爭授信
      約定書之可能，遑論借款；而陳馬先前置於上訴人之存款
      印鑑卡，又與授權陳順益辦理貸款不具相當關連性，難認
      有默示授權陳順益代辦借款之意思存在，是被上訴人抗辯
      陳順益乃無權代理陳馬與上訴人訂立系爭授信約定書、借
      款契約，應堪採信。上訴人雖曾於原審聲請訊問證人陳順
      益及陳黃君江，欲藉以證明陳順益確係經陳馬授權辦理系
      爭借款，惟迭經原審按上訴人陳報之處所通知證人，均未
      能送達，其因此所生之不利益，自應由上訴人承擔，併此
      敘明。
（七）再按當事人主張有利於己之事實者，就其事實有舉證之責
      任，民事訴訟法第277條第1項前段定有明文。次按民法第
      169條關於由自己之行為表示以代理權授與他人者，對於
      第三人應負授權人之責任之規定，原以本人有使第三人信
      為以代理權授與他人之行為，為保護代理交易之安全起見
      ，有使本人負相當責任之必要而設，故本人就他人以其名
      義與第三人所為之代理行為，應負授權人之責任者，須以
      他人所為之代理行為，係在其曾經表示授與代理權之範圍
      內為其前提要件；我國人民將自己印章交付他人，委託他
      人辦理特定事項者，比比皆是，倘持有印章之該他人，除
      受託辦理之特定事項外，其他以本人名義所為之任何法律
      行為，均須由本人負表見代理之授權人責任，未免過苛，
      最高法院40年臺上字第1281號、70年臺上字第657號分別
      著有判例可參。是上訴人既主張陳馬有以自己行為表示授
      與代理權予陳順益之表見事實，自應就陳馬除交付印章予
      陳順益外，更行舉證其他以辦理系爭借款為範圍，而足使
      一般交易相對人誤信有代理權存在之事實，方能課以陳馬
      表見代理授權人之責任。
（八）上訴人所憑主張陳馬應就本件借款負表見代理責任之事實
      ，除陳順益持有陳馬之印章外，無非為陳馬之印章與麻
      豆鎮農會存款印鑑卡、農戶耕地資料卡、88年4月6日同意
      眷屬繳納保險費委託書上之印文皆乃相同，陳馬更長期（
      自84年至88年）委由陳順益憑該印章向上訴人貸款在本
      件借款後，陳馬復以相同方式於89年8月29日向上訴人借
      款80萬元，並陸續按月繳息至清償完畢為止。然查：
    (一)表見代理之成立須以他人所為之代理行為，係在其曾經表
      示授與代理權之範圍內為其前提要件，已如前述，上訴人
      所提出之麻豆鎮農會存款印鑑卡、農戶耕地資料卡及88年
      4月6日同意眷屬繳納保險費委託書，皆與借款無涉，自不
      能認為係屬於本件借款之表見事實；又上訴人雖主張陳馬
      自84年起至88年止皆委由陳順益持其印章向上訴人借款，
      但所提出之證據資料卻為「取款憑條」13紙，即自陳馬存
      款帳戶提領現金之憑證，是陳順益所為至多包含前述存、
      提款事項，亦不能依此認定就本件借款存在使他人誤信有
      代理權之事實。
    (二)又按表見代理之制度乃為促進交易安全而規範，使因誤信
      他人有代理權而與之為法律行為之第三人受有法律之保障
      ，是該表見之事實必須與第三人為法律行為間具有相當之
      因果關係，該第三人始受有表見代理保護之必要，蓋此時
      該第三人之誤信非因本人之行為致使之故。上訴人雖另主
      張本件借款之後，陳馬復以相同方式於89年8月29日向上
      訴人借款並清償完畢，堪信本件借款亦屬陳馬本人所請貸
      云云，然陳馬於89年8月29日之借款既在系爭二筆借款貸
      放之後，顯與上訴人審查是否核貸本件二筆借款無何相關
      ，質言之，縱該筆8月29日之借款堪信為陳馬授權陳順益
      辦理貸款之表見事實，亦不能援引為本件借款之表見事實
      ，即陳馬與陳順益間就本件借款有無成立表見代理之情事
      ，於系爭借款貸放當時即告確定，更不因嗣後所生其他證
      據資料而有異。
    (三)從而，上訴人據以主張表見代理之事實，皆不足據以認定
      陳馬有表示授與借款代理權予陳順益之行為，揆諸前揭判
      例意旨，雖陳順益持有陳馬之印章，然究不得因此遽認本
      件借款有表見代理之適用。
（九）按民法第169條所謂知他人表示為其代理人而不為反對之
      表示者，以本人實際知其事實為前提，其主張本人知此事
      實者，應負舉證之責，最高法院68年臺上字第1081號判例
      參照。查陳馬因罹患腦中風及血管性失智症等疾病而陷入
      喪失行為能力狀態已如前述，故上訴人一再主張縱陳順益
      無權代理陳馬辦理本件借款，陳馬事後亦未為反對之意思
      表示，即無理由。蓋無行為能力之人，莫謂已難對外界事
      務有清楚之瞭解，其連做成有效之反對意思表示亦無可期
      待。準此，陳馬既未以行為表示授與陳順益代理權，又無
      法於知陳順益表示為其代理人後為反對之意思表示，揆諸
      首開說明，本件要難認有表見代理之適用，上訴人為此主
      張，自無可取。
六、綜上所述，陳順益係無權代理陳馬與上訴人簽訂系爭授信約
    定書及借款契約已堪認定，且上訴人未能舉證證明陳馬有何
    行為表示以代理權授與陳順益，或知陳順益表示為其代理人
    而不為反對之意思表示，陳馬自無庸就系爭借款負授權人之
    責。從而上訴人依消費借貸及繼承之法律關係訴請被上訴人
    連帶清償借款暨利息、違約金等，為無理由，應予駁回；上
    訴人之訴既經駁回，其假執行之聲請失所依附，應併予駁回
    。原審為上訴人敗訴之判決，及駁回其假執行之聲請，並無
    不合。上訴意旨指摘原判決不當，求予廢棄改判，為無理由
    ，應予駁回。
七、本件事證已臻明確，兩造其餘主張、攻擊或防禦對本件判決
    結果均不生影響，爰不逐一論述，併此敘明。
八、據上論結，本件上訴為無理由，依民事訴訟法第449條第1項
    、第78條，判決如主文。
中    華    民    國    95    年    12    月    19    日
                  民事  第四庭    審判長法  官  王惠一
                                        法  官  林永茂
                                        法  官  蘇重信
上為正本係照原本作成。
如對本判決上訴，須於判決送達後20日內向本院提出上訴狀，未
表明上訴理由者，應於上訴後20日內，向本院提出理由書（須附
繕本）。依法須繳納裁判費並應委任律師為訴訟代理人，始得上
訴。
中    華    民    國    95    年    12    月    19    日
                                        書記官  黃文生
【附記】
民事訴訟法第466條之1：
(1)對於第二審判決上訴，上訴人應委任律師為訴訟代理人。但上
  訴人或其法定代理人具有律師資格者，不在此限。
(2)上訴人之配偶、三親等內之血親、二親等內之姻親，或上訴人
  為法人、中央或地方機關時，其所屬專任人員具有律師資格並
  經法院認為適當者，亦得為第三審訴訟代理人。
民事訴訟法第466之2：
上訴人無資力委任訴訟代理人者，得依訴訟救助之規定，聲請第
三審法院為之選任律師為其訴訟代理人。
                                                   J


司法院資訊處製作；財團法人民間司法改革基金會備份。
